【裁判字號】    94,重訴,292
【裁判日期】    970619
【裁判案由】    損害賠償
【裁判全文】
臺灣高雄地方法院民事判決             94年度重訴字第292號
原      告  翻天創新國際有限公司
法定代理人  己○○
訴訟代理人  單文程律師
複代理人    乙○○
被      告  戊○○
訴訟代理人  洪文佐律師
            江雍正律師
            羅鼎城律師
複代理人    吳晉賢律師
            黃淑芬律師
當事人間請求侵權行為損害賠償事件，向本院刑事庭提起附帶民
事訴訟（本院93年度附民字第79號），經本院刑事庭裁定移送前
來，本院於民國97年6 月5 日言詞辯論終結，判決如下：
  主  文
被告應給付原告新台幣柒仟貳佰零玖萬肆仟貳佰元，及自民國九
十三年四月九日起至清償日止，按年息百分之五計算之利息。
訴訟費用由被告負擔。
本判決第一項於原告以新台幣貳仟肆佰萬元為被告供擔保後，得
假執行；但被告如以新台幣柒仟貳佰零玖萬肆仟貳佰元為原告預
供擔保，得免為假執行。
  事實及理由
壹、程序方面：
    按當事人之法定代理人其代理權消滅者，訴訟程序在有法定
    代理人承受其訴訟以前當然停止；又承受訴訟人，於得為承
    受時，應即為承受之聲明，民事訴訟法第170 條、第175 條
    第1 項分別定有明文。本件起訴時原告翻天創新國際有限公
    司（下稱翻天公司）法定代理人為甲○○，後於民國95年10
    月11日變更法定代理人為己○○，有變更登記表（本院卷(一)
    第215 、216 頁）在卷可佐，是原告翻天公司具狀聲明承受
    訴訟（本院卷第(一)第219 頁），於法即無不合。
貳、實體方面：
一、原告起訴主張：被告係翻天公司之實際負責人，其於91 年4
    、5 月間，以將於台東縣綠島鄉投資購地建造「海閣林休閒
    渡假酒店」為由，邀訴外人甲○○合夥，而共同籌劃設立翻
    天公司，由被告出資，並總攬公司財政等營運事項，甲○○
    則負責招募公司股東、籌措資金，並約由甲○○擔任翻天公
    司之登記負責人，被告及甲○○於同年5 月7 日登記設立翻
    天公司後，以翻天公司名義對外招募股東、籌措資金。詎被
    告於翻天公司設立後，竟自91年6 月24日起，至92年3 月5
    日間止，以購置「海閣林休閒渡假酒店」建地需要費用為由
    ，連續多次要求甲○○及翻天公司財務經理黃建樺，將翻天
    公司對外募集所得之公司資金，匯入帳戶存摺及印鑑均由被
    告所保管之翻天公司設於中國信託商業銀行前鎮分行帳戶（
    帳號：000000000000號），或匯入被告所另外經營之通世達
    有限公司（登記負責人為馬子強，以下簡稱通世達公司）設
    於華南商業銀行南高雄分行、玉山商業銀行高雄分行之帳戶
    （帳號分別為：000000000000號、0000000000000 號），而
    將上開資金或提領己用，或匯入被告之配偶詹雅如、被告之
    友人蔡德揚、通世達公司職員王夢麟、林宏銘之帳戶，及通
    世達公司上開設於華南商業銀行南高雄分行、玉山商業銀行
    高雄分行之帳戶，予以侵占入己。合計被告侵占翻天公司資
    金達新台幣（下同）7209萬4200元。嗣於92年4 、5 月間，
    以翻天公司名義對外招募之股東郭松益、林宗明、郭旭立發
    現翻天公司遲遲未購地建造海閣林休閒渡假飯店，因而向法
    務部調查局高雄市調查處檢舉，原告始知其對外募集所得之
    公司資金遭被告侵占，故被告自應依侵權行為規定負損害賠
    償責任。為此，原告依民法第18 4條第1 項侵權行為法律關
    係，提起本訴，請求被告賠償其遭侵占金額共計7209萬4200
    元等語。並聲明：(一)被告應給付原告7209萬4200元，及自93
    年4 月9 日（附帶民事起訴狀繕本送達翌日）起至清償日止
    ，按年息5%計算之利息。(二)原告願供擔保請准宣告假執行。
二、被告則以：其非翻天公司之實際負責人，且其所取得之7209
    萬4200元，其中1500萬元乃翻天公司「成立前」，其幫訴外
    人即翻天公司登記負責人甲○○所出之代墊款，暨部分當初
    幫忙籌畫翻天公司之酬金；另1000萬元乃甲○○用以歸還被
    告在翻天公司「成立後」之代墊款項；剩餘4700萬元乃係甲
    ○○私人投資被告「通世達集團」之投資款，故甲○○是為
    返還借款及投資通世達公司而為匯款，其不知甲○○匯款72
    09萬4200元之來源是翻天公司之公司資金等語置辯。並聲明
    ：(一)駁回原告之訴及假執行之聲請。(二)如受不利判決，願供
    擔保，請准宣告免於假執行。
三、兩造不爭執之事項（本院卷(一)第369 、384 、385 頁）如下
    ，並有翻天公司於中國信託商業銀行前鎮分行帳號00000000
    0000號帳戶之歷史交易查詢報表、對帳單、翻天公司登記負
    責人甲○○匯款51萬1200元至通世達公司設於華南商業銀行
    南高雄分行帳戶（帳號：000000000000號）之中國信託商業
    銀行匯款申請書、甲○○以現金50萬元存入通世達公司於玉
    山商業銀行高雄分行（帳號：0000000000000 號）之存款憑
    條在卷可稽，且經本院查閱卷附刑事案件（本院92年度易字
    第2253號、台灣高等法院高雄分院94年度上易字第589 號）
    卷宗影本無訛。
  (一)自91年6 月起至92年3 月間止，翻天公司資金（合計7209萬
    4200元）連續多次匯入翻天公司設於中國信託商業銀行前鎮
    分行帳戶（帳號：000000000000號），以及被告所經營之通
    世達公司設於華南商業銀行南高雄分行帳戶（帳號：0000
    00000000號）、玉山商業銀行高雄分行之前開帳戶（帳號：
    0000000000000 號），並由被告予以提領或另匯其他帳戶，
    供被告自己開銷或支付通世達公司之公司營運之用。
  (二)被告有持翻天公司設於中國信託商業銀行前鎮分行帳戶（帳
    號：000000000000號）之帳戶存摺及印鑑，用以領取該帳戶
    內之現金。
四、原告主張被告侵占其對外募集所得之公司資金等情，為被告
    以前開情詞否認。是本件爭點為：被告有無業務侵占之行為
    。
五、經查：
  (一)被告為翻天公司之實際負責人乙節，業據：(1)訴外人甲○○
    即翻天公司原登記負責人於另案調查局訊問時證稱：「翻天
    創新公司是由被告策劃並出資成立，以我名義申登為翻天公
    司之負責人，並委由我擔任董事長」、「翻天公司之策劃成
    立過程及以興建『海閣林休閒渡假酒店』名義招募合夥股東
    ，都是被告先擬好構想，再與我討論執行細節，合夥預定契
    約書亦是被告擬好，由我陪同至康四評律師事務所簽證」、
    「翻天公司是以我名義登記為負責人，我在公司擔任董事長
    ，我負責合夥股東招募、業務等業務，估算翻天公司自成立
    （91年4 、5 月）至92年8 月底以興建海閣林休閒渡假酒店
    的名義向社會大眾吸收1 億6213萬5000元，該資金存在中國
    信託銀行前鎮分行開立一個公司帳戶」、「翻天公司在中國
    信託銀行前鎮分行之帳戶存摺印章均由戊○○保管，並由戊
    ○○陸續領走7200餘萬元, 但迄92年、3 月間，仍未見被告
    在綠島買好土地」等語（本院所調閱上開刑案所附調查卷第
    1 至7 頁），嗣於另案偵查中亦證稱：「（翻天公司在前鎮
    分行000000000000號帳戶內的錢是何來？）那是投資人匯進
    來的錢，要投資翻天公司在綠島所蓋的飯店…，（帳戶的錢
    ）全部被被告領走了。」、「被告知情，因為公司是他規劃
    的，他知道這錢是投資人匯進來，也知道錢是來買土地蓋飯
    店用的，我之所以把印章存摺交給被告，是因為被告是我老
    闆，是他請我來擔任翻天公司的負責人」等語（本院所調閱
    上開刑案所附92年度偵字第21056 號卷第12頁）；(2)訴外人
    黃建樺於另案調查局訊問時證稱：「我自翻天公司成立時進
    入公司，擔任行政事務，92年初擔任財務經理」、「翻天公
    司原實際負責人為被告戊○○，92年3 月間由甲○○接手，
    翻天公司成立至今吸收之公司資金1 億6200餘萬元中交付給
    被告戊○○的有7209萬4200元，是我與甲○○依被告戊○○
    指示，將公司資金匯入由戊○○保管存摺印章之翻天公司帳
    戶、通世達公司帳戶，嗣於92年4 月間我向戊○○取回翻天
    公司帳戶存摺、印章」等語（上揭調查卷第13至16頁）；(3)
    訴外人丁○○即91年4 月至92年2 月間擔任通世達公司之會
    計於另案調查局訊問時證稱：「91年6 月間被告戊○○有交
    代一本翻天公司中國信託銀行前鎮分行存款帳戶存摺給我保
    管，戊○○自己保管該帳戶之翻天公司之大、小章，我依戊
    ○○指示提領現金交予戊○○或是匯款至戊○○指示之通世
    達公司帳戶或其餘帳戶」等語（上揭調查卷第24頁）；(4)訴
    外人王夢麟於另案調查局訊問時證稱：「90年初認識戊○○
    ，後來戊○○頂下我在綠島經營的翻天小吃店、及卡拉ＯＫ
    （即吃翻天小吃店、唱翻天卡拉ＯＫ），90年下半年戊○○
    向我提及他有意在綠島投資新建酒店，請我於酒店興建完成
    後幫忙經營管理，但我說等酒店完成後再講」、「被告戊○
    ○90年底成立撞翻天撞球場，籌劃、設立翻天公司的是被告
    戊○○、甲○○」、「翻天公司營運都是由被告戊○○策劃
    執行，實際負責人是戊○○，大家稱呼他總裁，戊○○曾邀
    請我前往翻天公司所在地參觀二次，有看到戊○○跟甲○○
    說叫員工把辦公室整理乾淨準備拍照」等語（上揭調查卷第
    8 至11頁），嗣於另案本院審理時證稱：「戊○○沒有直接
    指揮員工做事，他做事很客氣，從來不指揮人，他都只跟甲
    ○○說，由甲○○處理」、「在92年4 、5 月時，我看到海
    閣林飯店契約書上有我的名字，我就找被告戊○○問為何沒
    有經過我的同意擅自列我的名字，我要求他把我的名字刪掉
    。被告叫我打電話給甲○○，後來被告連絡到甲○○，我與
    甲○○就約在高雄市○○路與中正三路的一家咖啡廳見面，
    甲○○答應把合約換掉，不再用我的名義。」等語（本院所
    調閱上揭刑案一審卷第207 至212 頁）；(5)訴外人康四評於
    另案本院審理時證稱：「我與被告戊○○見過1 、2 次面，
    被告有拿一份別人（即翡翠山林山莊）的合夥預定契約書給
    我參考，該份契約書後面紅色筆跡是被告跟我說明時，他所
    書寫的。後來1 、2 次談妥後，被告要我直接找甲○○，後
    來有翻天公司人員拿擬好的翻天公司合夥預定契約書草稿給
    我過目，該契約書草稿第3 頁上面在我看到時就有被告、甲
    ○○的聯絡電話。」等語（上揭刑案一審卷第215 至216 頁
    ），並有翡翠山林山莊合夥預定契約書原本、翻天公司合夥
    預定契約書草稿原本、收據影本、營利事業登記證影本各1
    份、海閣林飯店之合夥預定契約書3 份在卷可證（附於本院
    所調閱上開刑案卷宗）；(6)證人丙○即91年間擔任翻天公司
    幕僚長於本院準備程序證稱：「當時甲○○跟我說被告戊○
    ○所經營的通士達集團很大，甲○○只是戊○○底下一個分
    公司的負責人」、「當時甲○○對戊○○很信任，都聽戊○
    ○的指示」等語（本院卷(二)第27、28頁）；(7)證人陳怡文即
    原翻天公司員工於本院審理時證稱：「當時我任職翻天公司
    時只做海閣林酒店這部分營業」、「我只知道翻天公司是通
    士達集團旗下的子公司」、「當時被告戊○○是通士達集團
    的總裁，而被告戊○○是甲○○的老闆」等語（本院卷(二)第
    51頁、第51頁背面）；(8)綜合上開證人所述，渠等就翻天公
    司之出資創設過程、資金募集方式、公司帳戶存摺之保管、
    公司相關職員頭銜之稱謂及公司政策之決定等情節，均互核
    相符，已足認翻天公司之重大決策確係由被告所策劃；又被
    告復自承其有持翻天公司設於中國信託商業銀行前鎮分行帳
    戶（帳號：000000000000號）之帳戶存摺及印鑑，用以領取
    該帳戶內之現金（本院卷(一)第384 頁），益徵其顯為翻天公
    司之實際負責人無疑，否則其豈能持有翻天公司之存摺及印
    鑑。
  (二)被告固辯稱：當時翻天公司的負責人是甲○○，所以總額72
    09萬4200元是甲○○為返還向伊借貸之翻天創新公司創業借
    款，及甲○○私人投資通世達公司而匯款，伊並不知道甲○
    ○匯款之資金來源云云，然查：訴外人黃建樺於另案調查局
    訊問時已稱：「翻天公司成立至今吸收之公司資金1 億6200
    餘萬元中交付給被告戊○○的有7209萬4200元，是我與甲○
    ○依被告戊○○指示，將公司資金匯入由戊○○保管存摺印
    章之翻天公司帳戶、通世達公司帳戶」等語（上揭調查卷第
    13至16頁），且證人丁○○於另案調查局訊問時亦稱：「我
    於91年4 月至92年2 月間擔任通世達公司會計，通世達公司
    是由戊○○指揮運作，有銷售美容保養產品部門及唱片事業
    部門，戊○○通常以電話指揮，沒有辦公室」、「91年6 月
    間戊○○有交代一本翻天公司中國信託銀行前鎮分行存款帳
    戶存摺給我保管，戊○○自己保管該帳戶之翻天創新公司之
    大、小章，我依戊○○指示提領現金交予戊○○或是匯款至
    戊○○指示之通世達公司帳戶或其餘帳戶」、「每月通世達
    公司開銷約120 萬元的來源均是由翻天公司前述帳戶匯款或
    提領現金以為支應」、「至92年4 月通世達公司發不出員工
    薪水，我接到翻天創新公司黃建樺要求還存摺、印章，後來
    戊○○將存摺及大、小印章交給我返還」、「另91年12月5
    日、92年3 月5 日通世達公司帳戶內分別有匯入51萬1200元
    、50萬元，都是我告訴戊○○該月5 日無法發出通世達之員
    工薪水，戊○○後來就會電話通知我已匯入款項。」等語明
    確（上揭調查卷第24至27頁），又被告既如前述為翻天公司
    之實際負責人，且主導翻天公司資金募集方式，是其就訴外
    人甲○○、黃建樺上揭匯款7209萬4200元來源，顯無不知之
    理，況被告戊○○嗣於另案偵查中又改稱：伊領了1000多萬
    元後，伊才知道那些是翻天公司投資人的資金，伊有向甲○
    ○講，甲○○說公司會做好帳，叫伊放心云云（本院所調閱
    上揭刑案偵查卷），益見被告明知上揭匯款來源係翻天公司
    對外募集所得資金，仍予收受之事實，已堪認定。
  (三)又自91年6 月起至92年3 月間止，翻天公司資金（合計7209
    萬4200元）連續多次匯入翻天公司設於中國信託商業銀行前
    鎮分行帳戶（帳號：000000000000號），以及被告所經營之
    通世達公司設於華南商業銀行南高雄分行帳戶（帳號：0000
    00000000號）、玉山商業銀行高雄分行之前開帳戶（帳號：
    0000000000000 號），並由被告予以提領或另匯其他帳戶，
    供被告自己開銷或支付通世達公司之公司營運之用等節，此
    為兩造所不爭執，應係為真實。則被告既身為翻天公司實際
    負責人，且明知上揭匯款來源係翻天公司對外募集所得資金
    ，竟未將該筆翻天公司資金（合計7209萬4200元）用於翻天
    公司營運，而卻將之供自己開銷或支付通世達公司之公司營
    運之用，故被告確有業務侵占上揭資金之侵權行為，已可認
    定。至被告辯稱：上揭匯款係甲○○為返還向伊借貸之翻天
    創新公司創業借款，及甲○○私人投資通世達公司而匯款云
    云，充其量僅係訴外人甲○○個人有無挪用翻天公司資金交
    與被告，而與被告有業務侵占之犯意聯絡問題，實無礙於本
    件侵權行為事實有無之認定。另被告聲請再開辯論狀請求本
    院調查翻天公司原登記負責人甲○○向綠島鄉民所購買土地
    之價格、坪數云云，然查證人丙○於本院審理時證稱：因為
    翻天公司撥給被告的錢，事實上沒有用在買地，而經其他投
    資股東發現翻天公司遲遲未購地建造海閣林休閒渡假飯店，
    而對當時翻天公司登記負責人甲○○提出告訴，伊便逼甲○
    ○要拿錢出來買，甲○○後來才拿自己的錢出來買地等語（
    本院卷(二)第29頁），又被告確如前述已將翻天公司資金挪為
    他用在先，則難認翻天公司於其對外募集所得資金遭侵占後
    ，其原登記負責人甲○○另以其他管道購地之舉動，與本件
    被告侵占翻天公司資金，有何相關連性。
六、按因故意或過失，不法侵害他人之權利者，負損害賠償責任
    ，民法第184 條第1 項前段定有明文。本件被告身為原告公
    司之實際負責人，明知上揭匯款來源係原告公司對外募集所
    得資金，竟未將該筆公司資金（合計7209萬4200元）用於原
    告公司營運，而卻將之供自己開銷或支付通世達公司之公司
    營運之用，業務侵占原告公司上揭資金，顯係故意不法侵害
    原告之權利，應對原告負損害賠償責任。從而，原告依據侵
    權行為之法律規定，請求被告給付7209萬4200元，及自附帶
    民事起訴狀繕本送達翌日即93年4 月9 日起至清償日止，按
    年息5%計算之利息，為有理由，應予准許。
七、本件原告勝訴部分，兩造各陳明願供擔保，聲請宣告假執行
    或免為假執行，核均無不合，爰分別酌定相當擔保金額准許
    之。
八、本件事證已臻明確，兩造其餘攻擊防禦方法及舉證，核與判
    決結果不生影響，爰不逐一論駁，併此敘明。
九、結論：本件原告之訴為有理由，依民事訴訟法第78條、第39
    0 條第2 項、第392 條第2 項，判決如主文。
中    華    民    國    97    年    6     月    19    日
                  民事第四庭  審判長法  官  黃國川
                                    法  官  黃宣撫
                                    法  官  郭瓊徽
上正本係照原本作成。
如不服本判決，應於送達後20日內，向本院提出上訴狀並表明上
訴理由，如於本判決宣示後送達前提起上訴者，應於判決送達後
10日內補提上訴理由書（須附繕本）。
中    華    民    國    97    年    6     月    19    日
                                    書記官  邱秋珍


司法院資訊處製作；財團法人民間司法改革基金會備份。
